ACORDAO-COMPLETO-2531450

ACÓRDÃO 10468/2022 ATA 42/2022 - PRIMEIRA CÂMARA

VISTOS, relatados e discutidos estes autos de recurso de reconsideração interposto por Michael Jackson Morais Sarmento e pela Associação Paraense de Apoio às Comunidades Carentes - APACC, contra o Acórdão 1400/2021-TCU-Primeira Câmara, 
ACORDAM os Ministros do Tribunal de Contas da União, reunidos em sessão da 1ª Câmara, diante das razões expostas pelo relator, em:
9.1. conhecer dos recursos de reconsideração, para, no mérito, negar-lhes provimento;
9.2. dar ciência desta decisão aos interessados.

Recurso de reconsideração em tomada de contas especial

Primeira Câmara

Ministério da Mulher, da Família e dos Direitos Humanos.

3. Interessados/Responsáveis/Recorrentes:
3.1. Responsáveis: Associação Paraense de Apoio as Comunidades Carentes (00.312.051/0001-59); Michel Jackson Morais Sarmento (XXX.904.292-XX).
3.2. Recorrentes: Michel Jackson Morais Sarmento (XXX.904.292-XX); Associação Paraense de Apoio As Comunidades Carentes (00.312.051/0001-59).

13.1. Ministros presentes: Benjamin Zymler (na Presidência), Walton Alencar Rodrigues (Relator) e Vital do Rêgo.
13.2. Ministro-Substituto convocado: Weder de Oliveira.
13.3. Ministro-Substituto presente: Augusto Sherman Cavalcanti.

WALTON ALENCAR RODRIGUES

Ministro-Substituto Augusto Sherman Cavalcanti.

Adoto, como Relatório, a instrução elaborada no âmbito da Secretaria de Recursos, vazada nos termos a seguir transcritos, com a qual anuíram o dirigente da unidade técnica e a representante do Ministério Público:
Trata-se de recursos de reconsideração interpostos por Michael Jackson Morais Sarmento e Associação Paraense de Apoio às Comunidades Carentes - APACC contra o Acórdão 1400/2021-TCU-Primeira Câmara, relatado pelo Ministro-Substituto Augusto Sherman Cavalcanti (peças 168, 177 e 178) :
9.1. rejeitar as alegações de defesa apresentadas por Michel Jackson Morais Sarmento e pela Associação Paraense de Apoio às Comunidades Carentes;
9.2. julgar, com fundamento nos arts. 1º, inciso I, 16, inciso III, alínea "c", 19 e 23, inciso III, da Lei 8.443, de 16 de julho de 1992, irregulares as contas de Michel Jackson Morais Sarmento e da Associação Paraense de Apoio às Comunidades Carentes, condenando-os, solidariamente, ao pagamento das quantias abaixo especificadas, fixando-lhes o prazo de quinze dias, a contar da notificação, para que seja comprovado, perante o Tribunal (art. 214, inciso III, alínea "a", do Regimento Interno) , o recolhimento da dívida aos cofres do Tesouro Nacional, atualizada monetariamente e acrescida dos juros de mora calculados a partir das datas de ocorrência indicadas até a data do efetivo recolhimento, na forma prevista na legislação em vigor;
	Data de ocorrência
	Valor (R$) 

	12/1/2011
	171.355,95

	27/4/2012
	45.012,00

9.3. aplicar a Michel Jackson Morais Sarmento e à Associação Paraense de Apoio às Comunidades Carentes, com fundamento no art. 57 da Lei 8.443/92, multa individual no valor de R$ 18.000,00 (dezoito mil reais) , fixando-lhes o prazo de quinze dias, a contar da notificação, para comprovar, perante o Tribunal, nos termos do art. 214, inciso III, alínea "a", do RI/TCU, o recolhimento das referidas quantias ao Tesouro Nacional, atualizadas monetariamente desde a data deste Acórdão até a do efetivo recolhimento, se forem pagas após o vencimento, na forma da legislação em vigor;
 (...) 
HISTÓRICO
2.	O presente processo cuida de Tomada de Contas Especial (TCE) instaurada pelo Ministério da Mulher, da Família e dos Direitos Humanos, em desfavor de Michael Jackson Morais Sarmento e da Associação Paraense de Apoio às Comunidades Carentes (APACC) , em razão da não- comprovação da regular aplicação dos recursos do Convênio 82/2010 (Siafi 750557) , firmado entre a Secretaria de Direitos Humanos da Presidência da República (SDH) e a mencionada associação, cujo objeto era o "Fortalecimento Organizativo do Fórum Estadual dos Direitos da Criança e do Adolescente (FEDCA) como rede articuladora da incidência política das organizações  da sociedade civil em defesa dos direitos da criança e do adolescente no Estado do Pará" (peça 7) .
3.	Para a execução do objeto acima, a SDH repassou à APACC, em 12/1/2011 e 27/4/2012, as importâncias de R$ 171.355,95 e R$ 45.012,00, cuja soma alcança o valor de R$ 216.367,98, conforme ordens bancárias constantes dos autos (peças 9 e 18) . Deve-se ressaltar que não houve contrapartida da convenente.
4.	Após prorrogação, ficou estabelecida a vigência do convênio no período de 23/12/2010 a 23/6/2012, com prazo final para apresentação da prestação de contas em 22/8/2012 (peça 16) . 
5.	Mediante o Ofício 1.196/2012-CGC/SGPDH/SDH/PR, de 24/8/2012 (peça 20) , o prazo para apresentação da prestação de contas final foi prorrogado para 21/9/2012. Considerando a não-apresentação da prestação de contas, o prazo para a apresentação da prestação de contas foi dilatado, através do Ofício 275/2013-CGC/SGPDH/SDH/PR, de 18/2/2013 (peça 24) , para o dia 15/3/2013. Mediante o Ofício 160/2015/SNPDCA/SDH/PR, de 31/3/2015 (peça 31) , foi solicitado à convenente a complementação dos documentos relativos à prestação de contas.
6.	O Parecer 46/2016, de 6/6/2016 (peça 32) , aprovou a prestação de contas final no tocante à parte física. Contudo, a Nota Técnica 39/2016, de 20/6/2016 (peça 33) , propôs a realização de diligência à convenente solicitando a anexação de documentos que comprovassem a execução do objeto do convênio. Através do Parecer 21/2018, de 3/4/2018 (peça 49) , foi proposta a instauração da tomada de contas especial.
7.	Em 27/6/2018, o Relatório de TCE 145/2018 apontou dano ao Erário no valor total repassado, sob a responsabilidade dos recorrentes (peça 61) .
8.	Entre 5/9/2019 e 12/9/2019, a Controladoria-Geral da União (CGU) expediu o Relatório de Auditoria 1.055/2019 e os respectivos Certificado de Auditoria e Parecer do Dirigente do Órgão de Controle Interno (peças 62-64) , todos pela irregularidade das contas, em consonância com as informações contidas no Relatório do Tomador de Contas (peça 61) . Em 26/9/2019, foi proferido o Pronunciamento Ministerial atestando o conhecimento das irregularidades (peça 65) .
9.	Após a regular citação, os responsáveis apresentaram defesa (peças 74, 75, 77, 78 e 80-161) . Mediante o Acórdão 1400/2021-TCU-Primeira Câmara, na forma transcrita na seção "Introdução" (peça 168) , o TCU julgou as presentes contas irregulares com imputação de débito e multa. 
10.	Inconformados, Michael Jackson Morais Sarmento e a Associação Paraense de Apoio às Comunidades Carentes (APACC) interpuseram recursos de reconsideração (peças 177 e 178) , que serão analisados a seguir.
EXAME DE ADMISSIBILIDADE
11.	Reitera-se o exame preliminar de admissibilidade (peças 180-182) , ratificado pelo relator, Ministro Walton Alencar Rodrigues (peça 189) , que concluiu pelo conhecimento dos recursos e conferiu efeito suspensivo aos itens 9.2, 9.3 e 9.4 do acórdão recorrido, com fundamento nos arts. 32, inciso I, e 33 da Lei 8.443/1992.
EXAME DE MÉRITO                                                                                                                                                                                                                                                                                                                                                                                                                                                                                                                                                                                                                                                                                                                                                                                                                                                                                                                                                                                                                                                                                                                                                                                                                                                                                                                                                                                                                                                                                                                                                                                                                                                                                                                                                                                                                                                                                                                                                                                                                                                                                                                                                                                                                                                                                                                                                                                                                                                                                                                                                                                                                                                                                                                                                                                                                                                                                                                                                                                                                                                                                                                                                                                                                                                                                                                                                                                                                                                                                                                                                                                                                                                                                                                                                                                                                                                                                                                                                                                                                                                                                                                                                                                                                                                                                                                                                                                                                                                                                                                                
12.	Delimitação 
12.1	Constitui objeto do presente recurso verificar:
	a) em preliminar, ocorrência da prescrição; e
	b) no mérito, inobservância do prazo para instauração do processo de TCE e eventuais prejuízos decorrentes, regularidade da aplicação dos recursos recebidos, redução dos juros de mora, e afastamento da multa em razão da ausência de má-fé.
13.	Da prescrição
13.1	Embora os recorrentes não tenham apresentado qualquer alegação a respeito da prescrição da pretensão punitiva e/ou ressarcitória, a análise acerca de eventual incidência se torna necessária, em razão do recente julgamento, pelo Supremo Tribunal Federal (STF) , do RE 636886 (tema 899 da repercussão geral) .
13.2	Nesse ponto, é importante mencionar que, nos processos de controle externo, matéria de ordem pública pode ser revista de ofício ou mediante provocação da parte por simples petição, independentemente de recurso (Acórdão 1160/2015-TCU-Plenário, relator Ministro Augusto Nardes) . De mesmo modo, ressalta-se que questões de ordem pública autorizam o órgão ad quem a julgar fora do que constas nas razões ou contrarrazões do recurso (Acórdão 690/2010-TCU-Plenário, relator Ministro Augusto Nardes) .
13.3	No exame da prescrição, a Secretaria de Recursos (Serur) tem adotado os entendimentos detalhados na peça 199 que contém estudo e pronunciamentos anteriores da secretaria sobre o tema. Nessas manifestações estão desenvolvidas as seguintes premissas, que serão utilizadas no presente exame: 
	a)  ao julgar o RE 636.886, o STF conferiu nova interpretação ao art. 37, § 5º, da Constituição Federal, fixando a tese de que "é prescritível a pretensão de ressarcimento ao Erário fundada em decisão de Tribunal de Contas";
	b)  as pretensões punitiva e de ressarcimento devem observar o mesmo regime na atividade de controle externo, dado o objetivo comum da prescrição, de fixar prazo para o Tribunal de Contas agir, para caracterizar o ilícito, identificar seu autor, dimensionar as consequências da conduta e impor as consequências legais, independentemente de tais consequências terem natureza punitiva ou ressarcitória; e
	c)  até que sobrevenha norma específica, entende-se que a prescrição das pretensões punitiva e de ressarcimento, no processo de controle externo, deve observar o regime da Lei 9.873/1999, na linha dos recentes pronunciamentos do STF a respeito. Assim, sem prejuízo de se realizar o exame da prescrição também segundo o prazo decenal previsto no Código Civil, o critério adotado, na formulação da proposta de encaminhamento, será o da Lei 9.873/1999.  
Análise da prescrição segundo os critérios do Acórdão 1441/2016-TCU-Plenário:
13.4	No que se refere à pretensão punitiva, o TCU tem tradicionalmente aplicado os critérios definidos no Acórdão 1441/2016-TCU-Plenário, que, em incidente de uniformização de jurisprudência, orientou-se pela aplicação do Código Civil. Por este acórdão, em linhas gerais, a prescrição subordina-se ao prazo geral de dez anos (CC, artigo 205) , contado a partir da data da ocorrência do fato e interrompido pelo ato que ordenar a citação, a audiência ou a oitiva da parte.
13.5	Entre outras razões que justificaram a adoção desse critério destaca-se a de que o citado dispositivo constitui uma cláusula geral a ser empregada sempre que a pretensão for prescritível, mas a lei não estabelecer um prazo específico, como na hipótese.
13.6	Para análise da prescrição, impede registrar que em caso de rejeição da prestação de contas, apresentada tardiamente, deve ser considerado como termo inicial a data da entrega da prestação de contas.
13.7	Nos presentes autos, não existem elementos que demonstrem a data precisa da apresentação da prestação de contadas. Não obstante, é possível inferir que, em 18/9/2013, as contas já haviam sido prestadas, uma vez que, nessa data, foi emitido despacho solicitando, em virtude do encaminhamento da prestação de contas final, a exclusão da inadimplência e a baixa na conta "A comprovar", junto ao Sistema Integrado de Administração Financeira - Siafi (peça 29) . Sendo assim, entende-se apropriado considerar essa data como termo a quo para a contagem do prazo prescricional.
13.8	Aplicando essas balizas ao caso em exame, verifica-se que não ocorreu a prescrição, uma vez que o ato que ordenou a primeira citação data de 27/4/2020, menos de dez anos após a data considerada como aquela da apresentação da prestação de contas, ou seja, 18/9/2013.
13.9	Considerando a premissa de que as pretensões punitiva e de ressarcimento se submetem ao mesmo regime, conclui-se que não estariam prescritas a possibilidade de aplicação de multa e de condenação ao ressarcimento do dano, caso fossem adotados, para ambos os fins, os parâmetros definidos no Acórdão 1441/2016-TCU-Plenário.
Análise da prescrição pelo regime da Lei 9.873/1999
13.10	Adotando-se as premissas fixadas na Lei 9.873/1999 ao caso em exame, e considerando-se o prazo geral, de cinco anos, observa-se que não ocorreu a prescrição. Para tanto, é preciso considerar os seguintes parâmetros:
a) Termo inicial:
13.11	A Lei 9.873/1999, art. 1º, parte final, traz previsão expressa a respeito do início do prazo da prescrição, que deve ser contado da prática do ato ou, em se tratando de infração de caráter permanente ou continuado, "do dia em que tiver cessado" a permanência ou a continuidade.
13.12	Na hipótese em exame, trata-se de recursos transferidos por força de convênio cujas contas foram julgadas irregulares, o termo inicial será a data do primeiro ato de apuração das irregularidades, qual seja, 17/4/2013, data do Parecer Financeiro 41/2013, que propôs a instauração de tomada de contas especial (peça 28) .
b) Prazo:
13.13	A Lei 9.873/1999 apresenta um prazo geral, de cinco anos (art. 1º) , e um prazo especial, previsto no art. 1º, § 2º, a saber: "quando o fato objeto da ação punitiva da Administração também constituir crime, a prescrição reger-se-á pelo prazo previsto na lei penal". Porém, o Superior Tribunal de Justiça possui sólida jurisprudência no sentido de que a "pretensão punitiva da Administração Pública em relação à infração administrativa que também configura crime em tese somente se sujeita ao prazo prescricional criminal quando instaurada a respectiva ação penal" (REsp 1116477/DF, relator Min. Teori Albino Zavascki, 1ª Turma, DJe 22/8/2012; MS 15462/DF, relator Min. Humberto Martins, 1ª Seção, DJe 22/3/2011; e MS 14446/DF, relator Min. Napoleão Nunes Maia Filho, 3ª Seção, DJe 15/2/2011, entre outros) .
13.14	Como não se tem notícia da propositura de ação penal contra os responsáveis acerca dos fatos de que se trata no presente processo, fica afastada essa possibilidade. Dessa forma, será considerado o prazo geral de cinco anos.
c) Interrupções por atos inequívocos de apuração dos fatos:
13.15	No regime da Lei 9.873/1999, a prescrição se interrompe "por qualquer ato inequívoco, que importe apuração do fato" (art. 2º, II) , conforme a seguir:
	c.1) Em 31/3/2015, data do Ofício 160/2015/SNPDCA/SDH/PR (peça 31) , mediante o qual foi solicitado à convenente a complementação dos documentos relativos à prestação de contas;
	c.2) Em 6/6/2016, data do Parecer 46/2016 (peça 32) , que aprovou a prestação de contas final no tocante à parte física;
	c.3) Em 20/6/2016, data da Nota Técnica 39/2016 (peça 33) , que propôs a realização de diligência à convenente solicitando a anexação de documentos que comprovassem a execução do objeto do convênio;
	c.4) Em 27/6/2018, data do Relatório de TCE 145/2018 (peça 61) , que apontou dano ao Erário no valor total repassado, sob a responsabilidade dos recorrentes; 
	c.5) Entre 5 e 12/9/2019, data do Relatório de Auditoria 1.055/2019 e os respectivos Certificado de Auditoria e Parecer do Dirigente do Órgão de Controle Interno da CGU (peças 62-64) ;
	c.6) Em 26/9/2019, data do Pronunciamento Ministerial atestando o conhecimento das irregularidades (peça 65) ; e
	c.7) Em 26/9/2019, data de autuação da TCE no TCU.
d) Interrupção pela citação dos responsáveis: 
13.16	A prescrição também é interrompida "pela notificação ou citação do indiciado ou acusado, inclusive por meio de edital", nos termos do art. 2º, I, da Lei 9.873/1999. E, no regime dessa lei, a interrupção se dá pela citação propriamente dita, e não pelo despacho que a ordena. Com esse fundamento, houve a interrupção em 26/5/2020 com a citação dos recorrentes (AR de peças 77 e 78) .
13.17 	Cabe destacar, por oportuno, que, em se tratando de devedores solidários, a interrupção da prescrição feita a um prejudica aos demais. Incide, nesse caso, regra própria da teoria geral das obrigações, segundo a qual "a interrupção efetuada contra o devedor solidário envolve os demais" (art. 204, § 1º, do Código Civil) . São consequências próprias da solidariedade (a exemplo da regra de que o credor pode demandar qualquer dos devedores, art. 275 do Código Civil) , que não precisam ser repetidas em cada diploma legal específico. 
e) Interrupção pela decisão condenatória recorrível: 
13.18	Por fim, a prescrição também se interrompe "pela decisão condenatória recorrível" (art. 2º, III, da Lei 9.873/1999) . Com esse fundamento, houve a interrupção em 9/2/2021, data da sessão em que foi proferido o acórdão condenatório (peça 168) . Essa interrupção é relevante, por estabelecer prazo para julgamento do recurso. 
f) Da prescrição intercorrente: 
13.19	Nos termos do art. 1º, § 1º, da Lei 9.873/1999, opera-se a prescrição intercorrente se o processo ficar paralisado por mais de três anos, aguardando "julgamento ou despacho". 
13.20	Note-se que há uma correlação entre essa hipótese e as causas de interrupção da prescrição do art. 2º. Com efeito, uma vez interrompida a prescrição por alguma das hipóteses do art. 2º, o processo não pode ficar inativo, sem qualquer inovação processual relevante, por mais de três anos. 
13.21	Trata-se de prazo específico, não se aplicando nem o prazo geral de cinco anos nem o prazo especial, da lei penal (§ 2º) . A finalidade da prescrição intercorrente, com seu prazo próprio, é a de assegurar a eficiência e celeridade nas apurações administrativas. Seria contrário a essa finalidade a paralisação injustificada do processo por período maior que o triênio estabelecido para a hipótese.
13.22	A extrapolação do prazo de três anos, sem inovação relevante no processo, pode configurar negligência. Por isso, além de se operar a prescrição, deve-se promover a "apuração da responsabilidade funcional decorrente da paralisação, se for o caso". 
13.23	Em muitas situações o exame da prescrição intercorrente pode ficar prejudicado nos processos já em tramitação no TCU. Como a ação de ressarcimento era considerada imprescritível, as peças que compõem a tomada de contas especial, elencadas no art. 10 da Instrução Normativa-TCU 71/2012, não contemplam informações pormenorizadas quanto ao andamento do processo na fase interna, o que pode prejudicar a análise de eventual paralisação por mais de três anos. 
13.24	Assim, caso o tribunal venha a adotar a sistemática da Lei 9.873/1999 para aferir a prescrição, convém avaliar, oportunamente, a possibilidade de ajustes na IN-TCU 71/2012, para que as tomadas de contas especiais encaminhadas ao tribunal contemplem informações sobre as interrupções ocorridas na fase interna do procedimento (como, por exemplo, declaração do órgão instaurador da TCE, de que o processo não ficou paralisado por mais de três anos, na forma do art. 1º, § 1º, da citada lei) . 
13.25	Especificamente quanto a esta TCE, as causas de interrupção elencadas acima permitem evidenciar que o processo teve andamento regular, não operando a prescrição intercorrente. 
g) Conclusão pelo regime da Lei 9.873/1999
13.26	 Partindo-se da premissa de que a pretensão de ressarcimento segue as mesmas balizas, enquanto não houver norma específica a respeito, a demonstração da não ocorrência da prescrição punitiva impõe, como consequência, a conclusão de que também viável a condenação ao ressarcimento do prejuízo apurado nos autos, adotando-se como referência a Lei 9.873/1999, tida pelo STF como norma regente da prescrição da pretensão punitiva pelo TCU. 
14.	Das razões recursais
14.1	Após a síntese das alegações de defesa anteriormente encaminhadas, os recorrentes apresentaram idênticos argumentos recursais, quais sejam:
	a) inobservância do prazo de 180 dias para instauração da TCE, conforme previsto no art. 11 da IN-TCU 71/2012, modificado pela IN-TCU 76/2016, o que contraria o princípio da segurança jurídica, afasta a imprescritibilidade do ressarcimento, prejudica a produção de prova documental e impõe os juros de mora e correção monetária relativos ao período da inércia estatal exclusivamente aos recorrentes;
	b) o descumprimento do art. 19-A da IN-TCU 71/2012 acarretou prejuízo aos recorrentes, uma vez que a TCE deveria ser instaurada em 180 dias a partir de 1/10/2016, que tiveram suas contas julgadas irregulares, logo, o presente processo deve ser arquivado por falta de pressupostos de instauração regular; caso não seja hipótese de arquivamento, requerem a redução dos juros de mora;
	c) conforme os documentos apresentados na prestação de contas, os objetivos propostos foram alcançados integralmente, o que possibilitou o fortalecimento das ações voltadas para a defesa dos direitos da criança e do adolescente;
	d) a documentação apresentada demonstra a perfeita execução e correta aplicação dos recursos advindos do Convênio 750.557/2010, em especial os documentos contábeis/financeiros, uma vez que os diversos pagamentos tiveram origem na conta corrente específica (Caixa Econômica Federa, Banco 104, Agência 1314, Conta 1051-5) ; e
	e) apesar da incompletude da prestação de contas, em decorrência de impedimentos de ordem operacional, o nexo de causalidade pode ser comprovado mediante a execução do convênio; ademais, o lapso temporal de mais de 10 anos, entre a assinatura do convênio e os dias atuais, tornou ilegíveis os documentos comprobatórios, físicos em sua grande maioria.
14.2	Ao final, pugnam pela reconsideração da decisão recorrida, no sentido de aprovar as contas e arquivar o presente processo de tomada de contas especial. Alternativamente, requerem a redução dos juros de mora e o não-pagamento da multa indevidamente imposta, haja vista a inexistência de má-fé na conduta dos recorrentes.
	Análise
14.3	Incialmente, cabe registrar que os recorrentes, desta feita, trouxeram razões recursais bastante semelhantes às alegações de defesa apresentadas em resposta à citação.
14.4	A eventual inobservância do prazo de 180 dias para instauração da tomada de contas especial pela autoridade administrativa, nos termos previstos no art. 4º, § 1º, da IN-TCU 71/2012, não configura nulidade ou prescrição, mas apenas responsabilização do agente público, se for o caso. O prejuízo à ampla defesa deve restar demonstrado. A seguir, transcrevem-se enunciados nesse sentido;
A inobservância do prazo de 180 dias para instauração de tomada de contas especial, previsto no art. 4º, § 1º, da IN-TCU 71/2012, não gera preclusão em benefício do responsável. O prazo destina-se à autoridade administrativa competente para abertura do processo, a fim de lhe afastar a possibilidade de responsabilização solidária pelo débito, caso deixe de proceder à instauração. (Acórdão 9.789/2017-TCU-1ªCâmara, Relator Ministro Benjamin Zymler) 
A inobservância do prazo regulamentar para instauração de tomada de contas especial não gera nulidade processual, preclusão em benefício do responsável ou prescrição da pretensão punitiva do TCU. O prazo tem por objetivo atender ao princípio do custo-benefício do controle, permitindo que a autoridade responsável esgote as providências administrativas com vistas à reintegração dos recursos aos cofres públicos, a fim de evitar os custos envolvidos na instauração, processamento e julgamento da tomada de contas especial. (Acórdão 12537/2019-TCU-Segunda Câmara, Relatora Ministra Ana Arraes) 
O elevado lapso temporal entre a ocorrência do dano e a instauração da tomada de contas especial gera presunção relativa de prejuízo à defesa dos responsáveis, sendo que a demonstração de inviabilidade de exercício do contraditório e da ampla defesa deve ser por eles procedida, com a indicação objetiva do obstáculo ou da dificuldade concreta verificada. (Acórdão 11.820/2016-TCU-2ªCâmara, Relator Marcos Bemquerer Costa) 
14.5. 	Oportunamente, vale mencionar que o processo de instauração de uma TCE envolve apuração dos fatos, identificação dos responsáveis e quantificação do dano, o que requer tempo de análise e decisão. 
14.6	Em relação à alegação de incidência de juros de mora e correção monetária durante o período de eventual inércia da Administração, cabe registrar que deve ser rejeitada em razão de expressa previsão do art. 19 da Lei 8.443/1992, o qual estabelece a aplicação desses encargos legais sobre os débitos oriundos das contas julgadas irregulares.
14.7	De mais a mais, o TCU entende que a correção monetária e a incidência de juros de mora não constituem sanções, mas sim mecanismos de recomposição de valores originais, consistindo em verdadeira reparação de prejuízos que a lei presume ocorridos pela mora no pagamento da quantia devida (art. 19 da Lei 8.443/1992) . Tais consectários devem, portanto, ser calculados desde a ocorrência do fato gerador, não cabendo forma alternativa de cálculo (Acórdão 1182/2020-TCU-Plenário, relator Ministro Benjamin Zymler) .
14.8	Sendo assim, os argumentos relativos à inobservância do prazo de 180 dias para instauração da TCE não merecem acolhimento. 
14.9	Com relação ao argumento de que a contagem do prazo para a instauração da TCE deveria iniciar-se em 1/10/2016, com base o art. 4º, § 1º, inciso I, da IN-TCU 71/2012, releva destacar que não se aplica ao presente caso, pois não se trata de omissão no dever de prestar contas. Dessa forma, não se vislumbra hipótese de arquivamento em razão da ausência de pressupostos de instauração regular.
14.10	Quanto ao pedido de redução dos juros de mora, oportuno ressaltar que a incidência desses encargos legais decorre de expressa disposição legal encartada no art. 19 da Lei 8.443/1992, podendo o TCU promover a sua exclusão apenas na hipótese de que trata o art. 12, § 2º, da mencionada Lei, uma vez reconhecida a boa-fé por parte do responsável, inexista outra irregularidade a macular as contas e tenha ocorrido a liquidação tempestiva do débito, condições inobservadas no caso sob análise. Assim, não há amparo legal para deferimento do pleito nesta etapa processual.
14.11	A alegação de que a documentação apresentada demonstra a perfeita execução e correta aplicação dos recursos advindos do Convênio 750.557/2010 não merece prosperar.
14.12	A execução física do objeto foi atestada pelo concedente (peça 32) . Contudo, o TCU entende que a comprovação da execução física não é suficiente para demonstrar a boa e regular aplicação dos recursos do ajustes, é necessária a comprovação do nexo causal entre os recursos que lhe foram repassados e os documentos de despesas referentes à execução.
14.13	Esse entendimento fundamenta-se no dever de prestar contas, previsto no parágrafo único do art. 70 da Constituição Federal, bem como em outros normativos infraconstitucionais, como o Decreto-Lei 200/1967. Nesse sentido é o teor dos Acórdão 11222/2015-TCU-Segunda Câmara, relator Ministro Augusto Nardes; 7.612/2015-TCU-1ª Câmara, relator Ministro Walton Alencar Rodrigues; 2.024/2016-TCU-2ª Câmara, relatora Ministra Ana Arraes; 3.356/2019-TCU-1ª Câmara, relator Ministro Walton Alencar Rodrigues e 3.547/2019-TCU-1ª Câmara, relator Ministro Benjamin Zymler. 
14.14	O nexo de causalidade entre os documentos comprobatórios de despesas relativos à cotação de passagem e hospedagem, recolhimentos de GPS/INSS e FGTS, Darfs de encargos de folha de pagamento (PIS e IRRF) e pagamentos diversos, os extratos bancários e a execução física do ajuste não restou demonstrada (peças 86-161) , uma vez que não foram suficientes para demonstrar realização das despesas com os recursos federais recebidos. Os documentos de despesas são referentes aos exercícios de 2011 e 2012, enquanto os extratos bancários são atinentes somente ao exercício financeiro de 2011. Merece mencionar que os documentos comprobatórios de despesas, parcialmente apresentados, não foram identificados com o número do convênio.
14.15	A simples alegação de que o decurso de tempo tornou inelegíveis os documentos físicos comprobatórios não merece guarida, uma vez que carece de prova. Por oportuno, cabe reproduzir o julgado abaixo:
O mero decurso de tempo não é, por si só, suficiente para caracterizar prejuízo ao contraditório e à ampla defesa. Somente a análise do caso concreto é capaz de revelar ocorrência de prejuízo à defesa.
 (Acórdão 1509/2015-TCU-Primeira Câmara, revisor Walton Alencar Rodrigues) . 
14.16	Relativamente ao pedido de afastamento da multa em razão da ausência de má-fé, impede destacar que a responsabilidade dos jurisdicionados perante o TCU é de natureza subjetiva, caracterizada mediante a presença de simples culpa stricto sensu, sendo desnecessária a caracterização de conduta dolosa ou má-fé do gestor para que este seja responsabilizado. Desse modo, para efeitos de condenação, é suficiente a caracterização da culpa, seja por imprudência, imperícia ou negligência, e a demonstração do nexo de causalidade entre a conduta culposa (stricto sensu) e a irregularidade. Em outras palavras, não há necessidade da comprovação de má-fé ou dolo para que haja punição dos responsáveis. 
CONCLUSÃO
15. 	Diante do exposto, conclui-se que não ocorreu a prescrição das pretensões punitiva e ressarcitória, seja pelos ditames do Código Civil (Acórdão 1441/2016-TCU-Plenário) seja pelas balizas da Lei 9.873/1999.
15.1	As razões recursais apresentadas e os demais elementos constantes dos autos não conseguiram demonstrar a regularidade da aplicação dos recursos recebidos mediante o convênio celebrado com a Secretaria de Recursos Humanos da Presidência da República a fim de isentar os recorrentes do débito e da multa imputados. Logo, a irregularidade de suas contas será mantida.
15.2	Também não restou evidenciado qualquer prejuízo aos recorrentes suficiente para ensejar de arquivamento dos presentes autos em razão de eventual inobservância da instauração do processo de TCE.
15.3	Em relação aos pedidos de redução de juros de mora e de afastamento da ausência de má-fé, a análise anterior demonstrou que não é possível seu deferimento. 
15.4	Sendo assim, a proposta será pela negativa de provimento dos recursos interpostos por Michael Jackson Morais Sarmento e pela Associação Paraense de Apoio às Comunidades Carentes.
PROPOSTA DE ENCAMINHAMENTO
16.	Ante o exposto, submete-se à consideração superior a presente análise dos recursos de reconsideração interpostos por Michael Jackson Morais Sarmento e pela Associação Paraense de Apoio às Comunidades Carentes, contra o Acórdão 1400/2021-TCU-Primeira Câmara, propondo-se, com fundamento nos arts. 32, inciso I, e 33, da Lei 8.443/1992, c/c o art. 285 do Regimento Interno/TCU:
	a) conhecer dos recursos e, no mérito, negar-lhes provimento; e 
	b) comunicar a deliberação que vier a ser proferida por esta Corte aos recorrentes, à Procuradoria da República no Estado do Pará e aos demais interessados.

Francimara de Aquino Silva (11.745/OAB-PA) e Jocileia Ramos de Oliveira (26.503/OAB-PA).

Procuradora-Geral Cristina Machado da Costa e Silva.

TOMADA DE CONTAS ESPECIAL. CONVÊNIO COM A SECRETARIA DE DESENVOLVIMENTO HUMANO. CONTAS IRREGULARES. DÉBITO E MULTA. RECURSO DE RECONSIDERAÇÃO. CONHECIMENTO. AUSÊNCIA DE ELEMENTOS APTOS A INFIRMAR O ACÓRDÃO RECORRIDO. NÃO OCORRÊNCIA DE PRESCRIÇÃO. NÃO PROVIMENTO. CIÊNCIA.

TOMADA DE CONTAS ESPECIAL (TCE)

Secretaria de Recursos (Serur); Secretaria de Controle Externo de Tomada de Contas Especial (SecexTCE).

Trata-se de recurso de recursos de reconsideração interpostos por Michael Jackson Morais Sarmento e pela Associação Paraense de Apoio às Comunidades Carentes - APACC, contra o Acórdão 1400/2021-TCU-Primeira Câmara, da relatoria do E. Ministro-Substituto Augusto Sherman Cavalcanti.
Ratifico o despacho que conheceu dos recurso em exame.
Por meio do acórdão recorrido, este Colegiado apreciou tomada de contas especial instaurada pelo Ministério da Mulher, da Família e dos Direitos Humanos e condenou os recorrentes a restituírem os valores repassados à conta do Convênio 82/2010, firmado entre a Secretaria de Direitos Humanos da Presidência da República (SDH) e a APACC, bem como ao pagamento da multa prevista no art. 57 da Lei 8.443/1992.
O convênio tinha por objeto o "Fortalecimento Organizativo do Fórum Estadual dos Direitos da Criança e do Adolescente (FEDCA) , como rede articuladora da incidência política das organizações da sociedade civil em defesa dos direitos da criança e do adolescente no Estado do Pará".
Em peças semelhantes, os recorrentes alegam, em síntese:
a) inobservância do prazo de 180 dias para instauração da TCE, conforme previsto no art. 11 da IN-TCU 71/2012;
b) descumprimento do art. 19-A da IN-TCU 71/2012, o que teria acarretado prejuízo aos recorrentes, uma vez que a TCE deveria ser instaurada em 180 dias, a partir de 1/10/2016;
c) alcance integral dos objetivos pactuados;
d) existência de documentos que demonstram a perfeita execução e aplicação dos recursos;
e) comprovação do nexo de causalidade entre a aplicação dos recursos e o objeto do convênio.
Analisadas tais alegações, a Secretaria de Recursos (Serur) , por meio da instrução transcrita no Relatório, com o aval da representante do Ministério Público, defendeu o não provimento do recurso de reconsideração.
Em complemento, de ofício, analisou e concluiu pela não incidência do instituto da prescrição previsto na Lei 9.873/1999, em relação às pretensões punitivas e de ressarcimento dos responsáveis arrolados nos autos.
II
Analiso, inicialmente, a eventual prescrição da pretensão punitiva e de ressarcimento deste Tribunal à luz da recente Resolução-TCU 344/2022.
Em 11/10/2022, o Plenário do TCU reviu seu posicionamento acerca do instituto da prescrição, tanto dos débitos como da pretensão punitiva, com a expedição do referido normativo, no qual foi estabelecido: 
Art 1º. A prescrição nos processos de controle externo, em curso no Tribunal de Contas da União, exceto os de apreciação, para fins de registro, da legalidade dos aos de admissão de pessoal ou de concessão de aposentadorias, reformas e pensões, observará o disposto na Lei 9.873, de 23 de novembro de 1999, na forma aplicada pelo Supremo Tribunal Federal, em especial a Ação Direta de Inconstitucionalidade 5509, e regulamentada por esta Resolução.
Tal regulamento prevê, também, causas interruptivas da prescrição, entre as quais a notificação, oitiva, citação ou audiência do responsável e qualquer ato inequívoco de apuração do fato (art. 5º, incisos I e II) .
Os documentos constantes dos autos demonstram que, em 15/3/2013 (peça 61, fl.4) , expirou o prazo final para apresentação da prestação de contas do convênio. 
Tais documentos, permitem, também, a inferência de que as contas foram apresentadas, entre 19/4/2013 e 23/9/2013 (peça 61, fl.5) , tendo em vista que, nestas datas, ocorreram, respectivamente, o atesto da omissão da convenente no dever de prestar contas e a adoção de medidas com vistas à suspensão dessa inadimplência, ante a apresentação das contas, cuja data não pôde ser identificada neste processo. 
Considerando que a convenente foi instada a complementar os documentos acostados à prestação de contas em 31/3/2015, nesta data ocorreu a interrupção do prazo prescricional, independentemente da adoção do inciso I ou do inciso II do art. 4º da Resolução-TCU 344/2022, como termo inicial de contagem. 
A interrupção da prescrição ocorreu, ainda, nas seguintes ocasiões:
em 01/8/2016 e 9/8/2016, mediante comunicação da Secretaria Especial de Direitos Humanos do Ministério da Justiça e da Cidadania aos responsáveis, solicitando correções na prestação de contas (peças 37 a 40) ;
em 29/5/2018, com a notificação dos responsáveis acerca da instauração da presente tomada de contas especial (peças 52 e 53) ;
em 26/5/2020, com a citação dos responsáveis por esta Corte de Contas (peças 74, 75, 77 e 78) ;
em 9/2/2021, com a expedição do acórdão ora recorrido.
Sendo assim, fica evidente que as ocorrências tratadas nos presentes autos não foram alcançadas pela prescrição das pretensões punitiva e de ressarcimento.
III
No que diz respeito ao mérito do recurso, manifesto-me de acordo com a proposta de encaminhamento dos pareceres, incluindo os respectivos argumentos às minhas razões de decidir, sem prejuízo das considerações a seguir aduzidas.
Cumpre esclarecer que os prazos estabelecidos nos artigos 11 e 19-A da Instrução Normativa-TCU 71/2012 têm o único propósito de balizar as ações das autoridades administrativas responsáveis pela instauração das tomadas de contas especiais, sujeitando-os a eventuais sanções, no caso de descumprimento.
O transcurso desses prazos, portanto, não prejudica o andamento das tomadas de contas especiais de que trata o normativo acima mencionado, cujos prazos prescricionais, em relação aos responsáveis pelas irregularidades, foram recentemente definidos por intermédio da Resolução-TCU 344/2022.
Não há como acolher o requerimento dos recorrentes no sentido da redução dos juros de mora aplicados aos débitos apurados nos autos, porquanto, conforme afirmado pela unidade técnica, sua incidência decorre de expressa disposição legal, à exceção dos casos em que reconhecida a boa-fé dos responsáveis, mediante o recolhimento das importâncias devidas atualizadas monetariamente, consoante dispõem os artigos 12, § 2º, e 19 da Lei 8.443/1992, situação que não ocorreu neste processo.
Os demais argumentos recursais esbarram no dever constitucional de os responsáveis pela gestão de recursos públicos demonstrarem o perfeito liame entre os recursos recebidos, as despesas realizadas e os serviços efetivamente concluídos. Segundo os pareceres, os documentos acostados aos autos não demonstram esse liame.  
Não havendo elementos que permitam inferir os fundamentos do acórdão recorrido, nego provimento aos presentes recursos de reconsideração.
Voto, pois, por que o Tribunal acolha a minuta de acórdão que submeto à deliberação deste Colegiado.
TCU, Sala das Sessões, em 6 de dezembro de 2022.  
WALTON ALENCAR RODRIGUES 
Relator